【裁判字號】    97,上易,102
【裁判日期】    970331
【裁判案由】    詐欺
【裁判全文】
臺灣高等法院高雄分院刑事判決         97年度上易字第102號
上  訴  人
即  被  告  乙○○
上列上訴人因詐欺案件，不服臺灣高雄地方法院96年度易字第40
1 號中華民國96年12月31日第一審判決（起訴案號：臺灣高雄地
方法院檢察署95年度偵字第25904 號），提起上訴，本院判決如
下：
     主  文
上訴駁回。
    事  實
一、乙○○於民國（以下同）91年3 月間向遠東國際商業銀行股
    份有限公司（以下簡稱遠東銀行）申請使用萬事達國際信用
    卡（MASTER CARD） ，經遠東銀行核准並發給卡號：000000
    0000000000號之信用卡，雙方約定乙○○可持該信用卡至特
    約商店消費，消費金額由遠東銀行代為墊付予該特約商店，
    乙○○則應於次月接獲遠東銀行所寄之帳單後，給付每月所
    應付之最低額度或全部予以清償。嗣乙○○因逾期未繳款，
    經遠東銀行於94年9 月30日通知停止使用前開信用卡。詎乙
    ○○明知其上開信用卡款項並未繳清，且屢遭遠東銀行催繳
    ，可能隨時遭停卡，且其尚積欠多達12家銀行之信用卡、現
    金卡之款項約新台幣（下同）3 百多萬元債務及其他民間債
    務約20多萬元，當時並無足夠之現金，而顯已無支付能力，
    竟基於意圖為自己不法所有之概括犯意，隱瞞其無資力及無
    意願償還帳款之事實，於利用飛航器在飛行途中無法與發卡
    銀行連線徵信之機會，向飛機上空服員佯稱欲刷卡購買機上
    免稅商品，而於95年3 月1 日下午4 時16分許，在其搭乘之
    復興航空GE363 號班機上持該信用卡刷卡消費新台幣（下同
    ）4,550 元，及於95年4 月19日下午6 時47分許，在其搭乘
    之華信航空AE 845號班機上持該信用卡刷卡消費1,300 元，
    致各該特約商店以為其所交付之信用卡係可正常使用，而陷
    於錯誤允其刷卡消費，並而為一定財物之給付，使遠東銀行
    依約墊付上開消費款予特約商店，共計詐得價值5,850 元之
    財物。
二、案經遠東銀行訴由警政署航空警察局移送臺灣桃園地方法院
    檢察署檢察官呈請臺灣高等法院檢察署檢察長核轉臺灣高雄
    地方法院檢察署檢察官偵查起訴。
    理  由
壹、證據能力部分：
    按被告以外之人於審判外之言詞或書面陳述，除法律有規定
    者外，不得作為證據，刑事訴訟法第159 條第1 項定有明文
    。次按刑事訴訟法第159 條之5 規定：「被告以外之人於審
    判外之陳述，雖不符前四條之規定，而經當事人於審判程序
    同意作為證據，法院審酌該言詞陳述或書面陳述作成時之情
    況，認為適當者，亦得為證據。當事人、代理人或辯護人於
    法院調查證據時，知有第159 條第1 項不得為證據之情形，
    而未於言詞辯論終結前聲明異議者，視為有前項之同意」。
    查卷附信用卡申請書、消費明細、催繳紀錄、消費簽帳單、
    財團法人金融聯合徵信中心信用卡資訊- 身分證號/ 統編查
    詢結果、台灣郵政股份有限公司（下稱台灣郵政）96年12月
    7 日儲字第0960733676號函所附之客戶歷史交易清單、入出
    國日期證明書等，性質上均屬被告以外之人於審判外之書面
    陳述，且該等文件俱係為特定刑事案件所製作，非屬刑事訴
    訟法第159 條之4 所定之例外情形，故該等文件原不具證據
    能力，惟上訴人乙○○於法院審理中均同意引為證據，審酌
    該等書面之製作均係該等人員於其權責範圍內根據實際狀況
    所製作，並無非法取得之不適當情形，該等書面作成之外部
    情況並無不當，又衡諸本件若欲判斷是否成立犯罪，實有引
    用前開書面供述之必要性，揆諸前揭說明，本院自得以卷附
    前開文件採為認定事實之依據。
貳、實體部分：
一、訊之上訴人乙○○固不諱言分別於上開時間，持前揭信用卡
    ，於復興航空GE363 號飛機、華信航空公司AE845 號飛機飛
    行途中，在機上刷卡消費各4,550 元、1,300 元之款項等事
    實，惟否認有何詐欺犯行，辯稱：我在中國大陸，未接獲告
    訴人遠東銀行之停卡通知，且我均係以郵局自動扣款繳交上
    開信用卡之費用，是以均未收到銀行繳費通知單，又因我長
    期在中國大陸做生意，所以均不知道銀行催繳之事，我於刷
    卡之時並不知道在飛機上刷卡無法與地面連線確認卡片狀況
    ，我於刷卡之際亦不知該卡片已遭停卡，並無詐欺之意云云
    。惟查：
（一）上訴人乙○○於上開時間，於上揭2 航班飛機上，持遠東
      銀行所核發之卡號：0000000000000000號萬事達國際信用
      卡各刷卡消費4,550 、1,300 元，且該信用卡早已於94年
      9 月30日遭強制停卡等情，業據上訴人乙○○自承在卷，
      且據告訴人代理人甲○○於警詢、偵查中指訴綦詳，並有
      信用卡申請書（見臺灣桃園地方法院檢察署95年度偵字第
      18450 號卷，下稱偵一卷，第8 頁）、消費明細（偵一卷
      第7 頁）、催繳紀錄（臺灣高雄地方法院檢察署95年度偵
      字第25904 號卷，下稱偵二卷，第9 頁）各1 份、消費簽
      帳單2 紙（偵一卷第10頁）附卷可稽，此部分事實均堪以
      認定。
（二）上訴人乙○○雖否認有何不法所有意圖，惟查上訴人乙○
      ○業於原審審理時自承：於上開時地刷卡消費之前，共向
      12家銀行申請2 、30張信用卡，且因其無消費能力而未再
      使用該等信用卡，其於本案刷卡消費之前，積欠銀行信用
      卡、現金卡、信用貸款款項合計約達3 百多萬元，另尚積
      欠銀行以外之人約20多萬之債務等語（見原審卷第118 、
      119 頁），核與卷附財團法人金融聯合徵信中心信用卡資
      訊- 身分證號/ 統編查詢結果（見原審卷第10頁）顯示上
      訴人於94年9 月至95年2 月間，前後共計有台北富邦銀行
      、臺灣新光商業銀行、遠東銀行、大眾銀行、台新銀行、
      慶豐銀行、中國信託商業銀行、兆豐國際商業銀行、復華
      銀行、永豐信用卡公司、新竹國際商業銀行、聯邦銀行共
      12家銀行合計達36張信用卡陸續遭強制停卡等情相符，且
      上訴人乙○○於原審自承其存款主要存放於新興郵局之郵
      政儲金帳戶內（見原審卷第118 頁），然該帳戶自94年5
      月29日經跨行提款6,006 元後，僅餘38元，此後除於94年
      6 月21日經郵局核發利息9 元外，即未再有其他現金入戶
      ，於上訴人刷卡之際，則僅有存款47元，此有台灣郵政96
      年12月7 日儲字第0960733676號函所附之客戶歷史交易清
      單1 份在卷為憑，顯見上訴人乙○○於本案刷卡之際，亦
      已無足夠之財產供支付各該款項，其本身亦確明知自身已
      無清債本件消費款項之能力。又上訴人乙○○雖辯稱並不
      知本案使用之信用卡已屢遭銀行催繳，然其於警詢中業已
      自承銀行確有陸陸續續將通知寄至其住處（偵一卷第4 頁
      ），衡以上訴人乙○○於警詢之初，因事發突然，無暇深
      思此間利害關係及法律適用，而未及設詞，其此部分供詞
      較可採信，且遠東銀行亦確於94年9 月2 日、94年9 月7
      日撥打被告於申請書上所載聯絡電話0000000000號行動電
      話門號，並請上訴人乙○○繳交相關款項，另於94年8 月
      22日、94年10月21日寄發信函至上訴人乙○○位於高雄市
      前金區○○○街12號、青年二路160 號之住處，有卷附催
      繳紀錄1 份（偵二卷第9 頁）可憑，此與上訴人乙○○於
      警詢中所供部分之情形相符，又其縱因工作需至大陸地區
      ，然核諸其於94年1 月20日至95年4 月23日止之入出境紀
      錄，僅有8 次之出境紀錄，且停留時間最長僅有2 次分別
      約有20、24日，其餘停留日期約在13日至4 日不等，亦有
      卷附入出國日期證明書1 紙足稽，顯見上訴人乙○○並無
      長期滯留大陸地區致全然無從收受該等銀行催繳通知之可
      能，是足認上訴人乙○○嗣於偵查及審理中改稱未收到銀
      行催繳通知云云，顯係事後卸責之詞，無足採信。準此，
      上訴人乙○○既已知悉負債金額龐大、又已身無存款，經
      濟狀況不佳，而毫無清償能力，且確已知悉本案消費使用
      之信用卡已屢遭告訴人催繳卡款，其當能預見該信用卡片
      隨時可能因其無力繳交款項而遭停卡，竟仍於可預見該信
      用卡可能遭停卡及已明知自身無償債能力之情形下，於上
      開時地持該信用卡恣意消費，益證其於持卡消費時確無將
      來付款之真意，而確有詐欺之不法所有意圖及犯行，至堪
      認定，事証明確，其所辯係卸責之詞，不足採信，其犯行
      已堪認定。
二、核上訴人乙○○所為，係犯刑法第339 條第1 項之詐欺取財
    罪。上訴人乙○○先後二次犯行，時間緊密，犯意概括，所
    犯構成要件相同，為連續犯，依修正前刑法第56條規定論以
    一罪。
三、按上訴人乙○○行為後，刑法業於94年2 月2 日修正公布部
    分條文，並於95年7 月1 日施行（以下簡稱現行刑法，95年
    7 月1日 施行前之刑法簡稱修正前刑法）。依現行刑法第2
    條第1項 規定：「行為後法律有變更者，適用行為時之法律
    。但行為後之法律有利於行為人者，適用最有利於行為人之
    法律。」又本次修正涵蓋之範圍甚廣，故比較新舊法時，應
    就罪刑有關之共犯、牽連犯、連續犯、有無累犯加重、自首
    減輕暨其他法定加減原因與加減例等一切情形，綜其全部罪
    刑之結果而為比較，復有最高法院95年5 月23日95年度第8
    次刑庭會議決議可資參照。經查：
（一）修正前刑法第33條第5 款規定「罰金：1 元以上。」，且
      被告行為時之罰金罰鍰提高標準條例第1 條前段規定：「
      依法律應處罰金、罰鍰者，就其原定數額得提高為2 倍至
      10倍」、第3 條規定：「依本條例提高罰金罰鍰之法律及
      其倍數由主管院定之」，刑法所定提高罰金本刑之數額（
      單位為銀元），業經主管院核定提高為10倍，並自72年8
      月1 日施行。至被告行為後，現行刑法第33條第5 款規定
      「罰金：新臺幣1 千元以上，以百元計算之。」，95年6
      月14日公布施行之刑法施行法第1 條之1 亦規定：「中華
      民國94年1 月7 日刑法修正施行後，刑法分則編所定罰金
      之貨幣單位為新臺幣。94年1 月7 日刑法修正時，刑法分
      則編未修正之條文定有罰金者，自94年1 月7 日刑法修正
      施行後，就其所定數額提高為30倍。但72年6 月26日至94
      年1 月7 日新增或修正之條文，就其所定數額提高為3 倍
      」，則被告行為時與行為後之法律，就罰金刑之提高數額
      已有不同。而刑法第339 條第1 項詐欺取財罪之法定刑為
      「5 年以下有期徒刑、拘役或科或併科1 千元以下罰金。
      」，則依被告行為時法，罰金刑部分經提高並折算為新臺
      幣後，最高可罰新臺幣3 萬元，最低則為新台幣30元。如
      依被告行為後之法律，因刑法第339 條第1 項規定，係72
      年6 月26日前所訂定，故罰金部分應提高為30倍，即最高
      可罰新台幣3 萬元，最低應罰新台幣1 千元；經比較新、
      舊法之結果，應以上訴人乙○○行為時法即修正前刑法對
      其較為有利。
（二）上訴人乙○○行為後，刑法第56條關於連續犯之規定業於
      94年1 月7 日修正公布刪除，並於95年7 月1 日施行，此
      刪除雖非犯罪構成要件之變更，但顯已影響行為人刑罰之
      法律效果，自屬法律變更。本件上訴人先後2 次詐欺之行
      為，主觀上顯係基於同一之概括犯意，客觀上逐次實施數
      次行為而具連續性，進而侵害同性質之法益，惟因其各次
      行為依一般社會健全觀念，在時間差距上，可以分開，在
      刑法評價上，各具獨立性，每次行為皆可獨立成罪，是依
      修正前刑法第56條之規定，本得適用連續犯規定而論以一
      罪，並得加重其刑至二分之一，惟因現行刑法刪除前開連
      續犯規定，以致被告前揭數次違犯構成要件行為須依法分
      別論以數罪而併罰之，仍以行為時即修正前刑法第56條之
      規定較有利於上訴人乙○○（最高法院95年第8 次刑事庭
      會議決議亦採同一見解）。
（三）就修法前後易科罰金折算標準之比較而言：修正前刑法第
      41條第1 項前段規定：「犯最重本刑為5 年以下有期徒刑
      以下之刑之罪，而受6 個月以下有期徒刑或拘役之宣告，
      因身體、教育、職業、家庭之關係或其他正當事由，執行
      顯有困難者，得以1 元以上3 元以下折算1 日，易科罰金
      。」，又易科罰金折算標準，依廢止前罰金罰鍰提高標準
      條例第2 條前段規定，就其原定數額提高為1 百倍折算1
      日，即以銀元3 百元（即新臺幣9 百元）折算為1 日。惟
      現行刑法第41條第1 項前段則將易科罰金之折算標準修正
      為得以新臺幣1 千元、2 千元或3 千元折算1 日，易科罰
      金。經比較結果，以修正前刑法之規定，較有利於被告。
    據上比較結果，現行刑法之規定既未較有利於上訴人乙○○
    ，則應依刑法第2 條第1 項前段之規定，適用有利於上訴人
    乙○○之行為時之法律論處。
四、原審適用刑法第2 條第1 項前段，刑法第339 條第1 項、修
    正前刑法第56條、第41條第1 項前段，罰金罰鍰提高標準條
    例第1 條前段、廢止前罰金罰鍰提高標準條例第2 條，中華
    民國96年罪犯減刑條例第2 條第1 項第3 款、第7 條規定，
    並審酌上訴人乙○○為圖一己私利，利用於航空機上刷卡消
    費無法與發卡銀行連線徵信之盲點，以該等欺罔手段獲取不
    法財物，對於社會金融交易秩序危害非輕，犯後復否認犯行
    ，迄今復未與告訴人達成和解並賠償損害，其並無前科，有
    臺灣高雄地方法院檢察署刑案資料查註紀錄表、台灣高等法
    院被告前案紀錄表各1 份附卷可稽，素行良好，暨其犯罪之
    動機、手段、所詐得財物價值等一切情狀，量處有期徒刑4
    月。又以「中華民國96 年罪犯減刑條例」業經總統於96年7
    月4 日公布，同年7 月16日施行，上訴人乙○○犯罪時間，
    係在96年4 月24日以前，且其所犯罪名與宣告刑，經核符該
    條例第2 條第3 款規定，且無第3 條所列不予減刑之情形，
    予以減刑二分之一為有期徒刑2 月，並諭知如易科罰金以銀
    元3 百元即新台幣9 百元折算1 日。經核原判決認事用法並
    無不合，量刑亦屬適當，上訴人乙○○上訴否認犯罪，為無
    理由，應予駁回。
據上論斷，應依刑事訴訟法第368條，判決如主文。
本案經檢察官許月雲到庭執行職務。
中    華    民    國    97    年    3     月    31    日
                      刑事第六庭  審判長法  官  王憲義
                                        法  官  邱永貴
                                        法  官  張盛喜
以上正本證明與原本無異。
不得上訴。
中    華    民    國    97    年    3     月    31    日
                                        書記官  黃一秋
附錄本判決論罪科刑法條：
中華民國刑法第339 條第1 項：
意圖為自己或第三人不法之所有，以詐術使人將本人或第三人之
物交付者，處五年以下有期徒刑、拘役或科或併科一千元以下罰
金。
以前項方法得財產上不法之利益或使第三人得之者，亦同。
前二項之未遂犯罰之。


司法院資訊處製作；財團法人民間司法改革基金會備份。
